【裁判字號】    99,易,2285
【裁判日期】    991217
【裁判案由】    傷害
【裁判全文】
臺灣臺北地方法院刑事判決              99年度易字第2285號
公  訴  人  臺灣臺北地方法院檢察署檢察官
被      告  張雯
            王家琴  28歲民.
上列被告等因傷害案件，經檢察官聲請以簡易判決處刑（99年度
偵字第15450 號），本院認不宜以簡易判決處刑，改依通常程序
審理，檢察官並於審理時以言詞追加起訴，本院判決如下：
    主  文
張雯犯傷害罪，處拘役貳拾日，如易科罰金，以新臺幣壹仟元
折算壹日。
王家琴犯傷害罪，處拘役伍拾日，如易科罰金，以新臺幣壹仟元
折算壹日。又犯毀損他人物品罪，處拘役貳拾日，如易科罰金，
以新臺幣壹仟元折算壹日。應執行拘役陸拾日，如易科罰金，以
新臺幣壹仟元折算壹日。
    事  實
一、張雯、王家琴係朋友關係，2 人於民國99年5 月21日上午
    5 時23分許，在張雯位於臺北市中山區○○○路399 巷21
    號10樓之3 住處飲酒，因細故發生爭執，王家琴竟基於傷害
    之犯意，持手機及鑰匙毆打張雯，張雯不甘被打，亦基
    於傷害之犯意，徒手毆打王家琴，雙方互相拉扯及扭打，致
    張雯受有頭部外傷腦震盪、左眼腫脹瘀血、左肩胛撕裂傷
    、左耳前撕裂傷及左頸挫傷之傷害；王家琴則受有頸部挫傷
    、頸部扭傷及拉傷、下肢挫傷、右上肢旋轉環膜囊之扭傷及
    拉傷、兩側上肢部位挫傷之傷害。王家琴另基於毀損之故意
    ，於上開衝突發生後，徒手將張雯所有之化妝品、玻璃杯
    等物品砸向地上，致上開物品毀壞不堪使用，足以生損害於
    張雯。
二、案經張雯、王家琴分別訴由臺北市政府警察局中山分局報
    告臺灣臺北地方法院檢察署檢察官偵查起訴，並由檢察官追
    加起訴。
    理  由
甲、程序部分：
    按被告以外之人於審判外之陳述，雖不符前4 條（即刑事訴
    訟法第159 條之1 至之4 ）之規定，而經當事人於審判程序
    同意作為證據，法院審酌該言詞陳述或書面陳述作成時之情
    況，認為適當者，亦得為證據。當事人、代理人或辯護人於
    法院調查證據時，知有第159 條第1 項不得為證據之情形，
    而未於言詞辯論終結前聲明異議者，視為有前項之同意，刑
    事訴訟法第159 條之5 定有明文。經查，檢察官、被告張
    雯、王家琴於本院言詞辯論終結前，就本判決所引用下列各
    項屬於審判外陳述之證據，知有第159 條第1 項不得為證據
    之情形，均未聲明異議，且本院審酌該證據作成情況均無不
    適當之情形，是依上開規定，認得作為本案證據。
乙、實體部分：
壹、被告張雯、王家琴各犯傷害罪部分：
一、訊據被告張雯固坦承有於上開時間與王家琴發生扭打之事
    實，惟矢口否認有何傷害王家琴之犯行，辯稱：當時伊遭王
    家琴壓制在地上，王家琴持手機及鑰匙毆打伊的頭部，伊係
    基於正當防衛才還手；且王家琴係於伊提出傷害告訴後，才
    去驗傷，故伊懷疑上開傷勢並非伊造成的云云。被告王家琴
    則矢口否認有何傷害被告張雯之犯行，辯稱：當天伊喝醉
    了，不記得酒後做了什麼，伊並無傷害張雯之故意云云。
    經查：
  (一)被告王家琴傷害張雯部分：
  1.被告張雯、王家琴係朋友關係，2 人於上開時、地，於飲
    酒後發生口角爭執，雙方進而發生拉扯及扭打之情，為被告
    2 人所自承，核與證人即案發時與被告2 人一同喝酒之林永
    隆，及到場處理之員警黃奇仁、陳豐富於本院審理時之具結
    證述相符（見院二卷第56至63頁）；復有現場照片8 張、報
    案三聯單、員警受理案件紀錄表、手機簡訊照片、員警蒐證
    光碟、本院勘驗筆錄等件在卷可稽（見偵卷第10至14；；院
    三卷第68、86頁背面至89頁）。又告訴人張雯因遭被告王
    家琴毆打，致受有頭部外傷腦震盪、左眼腫脹瘀血、左肩胛
    撕裂傷、左耳前撕裂傷及左頸挫傷之傷害之事實，亦有馬偕
    紀念醫院驗傷診斷書、急診病歷各1 份、醫療單據、受傷照
    片等件附卷可證（見偵卷第7 頁；院一卷第15至23頁；院三
    卷第28至34頁），是上開事實均堪認定。
  2.被告王家琴固以上開情詞置辯。惟查，證人黃奇仁於本院審
    理時具結證稱：「當時王家琴有喝酒，講話很大聲」、「王
    家琴可以下樓拿證件，不用人家扶著」等語（見院三卷第56
    至58頁）；證人陳豐富於本院審理時亦具結證稱：「（王家
    琴當時精神狀態是否有清醒，是否需要攙扶？）攙扶是不用
    ，是王家琴講話比較大聲，王家琴還可以自己回家」、「伊
    有陪同王家琴去8 樓的住處，是搭乘電梯下去的，王家琴可
    以自己開家裡大門，整個過程都是王家琴自己開的」等語（
    見院三卷第58至60頁）；及證人林永隆於本院審理時亦具結
    證稱：「當時王家琴講話很大聲，警員來之後，王家琴也可
    以跟警察對話」等語（見院三卷第頁）；且經本院當庭勘驗
    員警至現場處理之蒐證光碟，可知被告王家琴雖呈現酒後講
    話大聲、話語重複之狀態，然其仍能與告訴人張雯及在場
    之員警正常對話，且於員警要求其返家（即上址8 樓）拿取
    證件時，亦能自行行動，無需他人攙扶，更能帶同員警進入
    電梯及操作電梯按鈕等情，有本院勘驗筆錄可證（見院三卷
    第86頁背面至89頁）。綜上各情，足見被告王家琴於案發時
    雖有飲酒，但其顯然仍有意識能力，並無欠缺或減少辨識行
    為違法能力之情形，是其上開所辯：因酒醉致喪失意識能力
    ，伊並無傷害犯意云云，顯與事實不符，自不足採信。從而
    ，此部分事證明確，被告王家琴確有上揭傷害告訴人張雯
    之犯行，堪以認定。
  (二)被告張雯傷害王家琴部分：
  1.被告張雯與告訴人王家琴於飲酒後發生口角爭執，雙方進
    而發生拉扯及扭打之情，業經本院認定如前。又告訴人王家
    琴因遭被告張雯毆打，致受有頸部挫傷、頸部扭傷及拉傷
    、下肢挫傷、右上肢旋轉環膜囊之扭傷及拉傷、兩側上肢部
    位挫傷之傷害之事實，亦有馬偕紀念醫院驗傷診斷書、急診
    病歷各1 份等件附卷可證（見偵卷第9 頁；院一卷第15至23
    頁；院三卷第22至27頁），是上開事實均堪認定。
  2.被告張雯固質疑：王家琴係於伊提出傷害告訴後，才去驗
    傷，故上開病歷所載之傷勢並非伊造成的云云。而案發時，
    到場處理之員警曾詢問被告王家琴是否護送其就醫時，被告
    王家琴表示不用之情，業據證人黃奇仁、陳豐富於本院審理
    時具結證述綦詳（見院三卷第56至59頁）；並有蒐證光碟及
    本院勘驗筆錄存卷可證。然查，告訴人王家琴所受上開傷勢
    ，核與證人林永隆所指稱2 人互相拉扯頭髮、在地上扭打之
    情節相符（見院三卷第60頁背面）。且觀諸上開驗傷診斷書
    及病歷上所載之傷勢，無非係挫傷、扭傷、拉傷等輕微傷勢
    ；而告訴人王家琴於案發後之99年5 月21日至同年月29日，
    曾傳多封手機簡訊予被告張雯，表示道歉及希望被告張
    雯原諒等情，亦有手機簡訊照片可證（見院一卷第17至22頁
    ），則告訴人王家琴於案發時，因感覺自身傷勢不嚴重，遂
    拒絕員警送醫治療之建議，且於案發後，因自覺理虧，努力
    尋求被告張雯之原諒，故未有立刻驗傷或積極申告之動作
    ，嗣於99年5 月24日晚間8 時35分許，因林永隆傳送之手機
    簡訊（見院一卷第23頁）告知被告張雯已對其提出傷害告
    訴乙事，告訴人王家琴始於案發後4 日之同年月25日凌晨3
    時許前往醫院驗傷，並相應地對被告張雯提出告訴，是告
    訴人王家琴所為，尚與常情相合，應堪採信。綜上，足認告
    訴人王家琴所受上開傷勢，確係與被告張雯扭打中所受之
    傷害，應屬無疑。
  3.被告張雯另辯稱：當時因遭王家琴攻擊，伊被壓制在地上
    ，才基於正當防衛還手云云。惟按刑法第23條前段規定之正
    當防衛，必須對於現在不法之侵害且基於防衛之意思為之，
    始屬相當，若彼此互毆，必以一方初無傷人之犯意，因排除
    對方不法之侵害而加以還擊，始得以正當防衛論，若雙方各
    基於傷害對方之犯意而互毆，均不得主張正當防衛；又衡之
    一般社會經驗，互毆係屬多數動作構成單純一罪而互為攻擊
    之傷害行為，縱令一方先行出手，而還擊之一方，苟非單純
    對於現在不法之侵害為必要排除之反擊行為，因其本即有傷
    害之犯意存在，則對其互為攻擊之還擊行為，自無防衛權可
    言（最高法院92年度臺上字第3039號判決意旨參照）。查證
    人林永隆於本院審理時具結證稱：「王家琴好像在罵什麼，
    伊不太記得，就是說王家琴要繼續喝，但是聲音很大，張
    雯就把王家琴拉著到門口，要讓王家琴回去，後來兩個就打
    起來了」、「被告2 人一開始是扯頭髮，王家琴就把張雯
    推倒在地上，誰先扯誰的頭髮，伊不記得，後面是兩個人都
    有互相扯頭髮，王家琴把張雯推倒在地上之後，張雯有
    掙扎，兩人就在地上有扭打，一個在地上掙扎推不開，伊就
    過去將兩人扯開」、「（扯開之後兩人有無繼續爭執？）扯
    開之後，張雯叫王家琴回家離開，王家琴就罵人，就又打
    起來，罵了什麼伊不記得，罵了很多，罵了粗話之後又打起
    來，伊看到王家琴拿手機與鑰匙打張雯的頭，才趕快衝過
    去把她們拉開」、「她們發生兩次爭執，第一次是在門口要
    出去的時候，第二次是張雯叫王家琴走，本來伊已經退到
    沙發那邊，但是後來（她們）又再罵打」等語（見院三卷第
    60頁背面、61頁），是被告張雯顯係在遭告訴人王家琴攻
    擊後，因不甘被打，主動還手攻擊告訴人王家琴，則其還手
    行為，顯非對於現在不法之侵害所為。再佐以告訴人王家琴
    受傷部位及傷勢（頸部挫傷、頸部扭傷及拉傷、下肢挫傷、
    右上肢旋轉環膜囊之扭傷及拉傷、兩側上肢部位挫傷之傷害
    等），被告張雯所為，顯非單純排除對方攻擊之推、閃等
    防衛動作所可能造成之傷勢；況本案事發地點乃被告張雯
    之住處，當時該處所除被告張雯、告訴人王家琴外，尚有
    被告張雯之男性友人林永隆在場，相較於告訴人王家琴則
    隻身置於該處，縱令告訴人王家琴作勢攻擊，被告張雯亦
    隨時可得到奧援，應無須動輒以武力自衛，足徵被告張雯
    並非單純基於防衛之意思抵擋攻擊，而係另存有圖為報復加
    以傷害之犯意甚明。雖證人林永隆於本院審理時證稱：「張
    雯因被打而反擊，這樣算互毆嗎？」、「張雯有反擊，
    被打不可能沒有反擊的」等語，惟觀諸員警之蒐證光碟，於
    案發後員警到場處理時，被告張雯與告訴人仍相互挑釁、
    以言語相激，甚至揮拳相互攻擊對方之情，有勘驗筆錄可證
    （見院三卷第86頁背面至88頁）；而證人林永隆於本院審理
    時亦具結證稱：「伊要去拉開你們（指被告2 人）的時候，
    反而被你們打到」等語（見院三卷第61頁背面）。是依前述
    被告2 人之衝突情形觀之，其等係基於傷害之犯意而為互相
    攻擊之傷害行為，非對於現在不法侵害所為必要排除之反擊
    行為，則依上開說明，被告張雯自不得主張正當防衛甚明
    。從而，此部分事證明確，被告張雯確有傷害告訴人王家
    琴之犯行，亦堪認定。
貳、被告王家琴犯毀損罪部分：
一、訊據被告王家琴固坦承有丟擲告訴人張雯所有之杯子之事
    實，惟矢口否認有丟擲化妝品而毀損之犯行。然查，此部分
    事實，業據告訴人張雯指稱：被告王家琴將伊的化妝品、
    玻璃杯、紗門、眼鏡、藥品等物徒手丟棄而造成損壞等語明
    確（見偵卷第6 、27頁），核與證人林永隆於本院審理時具
    結證稱：「伊有看到王家琴毀損張雯家裡的物品，就是王
    家琴手邊有什麼東西，就砸什麼」、「現場摔破的東西是王
    家琴摔的，張雯沒有摔東西」等語（見院三卷第61、62頁
    背面）；證人黃奇仁於本院審理時具結證稱：「現場伊等到
    的時候，有看到物品毀損，什麼東西伊沒有刻意記得」、「
    現場有看到東西打破或摔壞的情形，地上有玻璃，好像是杯
    子」、「王家琴有在伊等面前對張雯摔東西」等語（見院
    三卷第56頁背面、57業背面）；及證人陳豐富於本院審理時
    亦具結證稱：「現場物品有毀損，如同卷內2 張照片之狀態
    」等語相符（見院三卷第58頁背面）。此外，復有現場照片
    2 張、員警蒐證光碟及本院勘驗筆錄附卷可查（見偵卷第10
    頁；院三卷第86頁背面至88頁），足證被告王家琴確有毀損
    告訴人張雯所有之化妝品、玻璃杯等物品之犯行，堪以認
    定。是此部分事證明確，應予依法論科。
參、核被告張雯所為，係犯刑法第277 條第1 項之傷害罪。被
    告王家琴所為，則係犯刑法第277 條第1 項之傷害罪及第35
    4 條之毀損他人物品罪；其所犯上開2 罪，犯意各別，行為
    互殊，應予分論併罰。爰審酌被告2 人於飲酒後，僅因細故
    即任意施以暴力，相互造成身體受傷及精神上痛苦，其等均
    未能尊重他人身體，實屬不該；且犯後均狡詞否認犯罪，又
    案發迄今未能達成和解，並斟酌本案係由被告王家琴動手在
    先，並持手機及鑰匙作為武器，及被告2 人所受傷害之程度
    、犯罪之動機、目的等一切情狀，爰分別量處如主文所示之
    刑，並諭知易科罰金之折算標準；另就被告王家琴部分，定
    應執行刑，及諭知易科罰金之折算標準。
據上論斷，應依刑事訴訟法第299 條第1 項前段，刑法第277 條
第1 項、第354 條、第51條第6 款、第41條第1 項前段，刑法施
行法第1 條之1 第1 項，判決如主文。
本案經檢察官呂朝章到庭執行職務。
中    華    民    國    99    年    12    月    17    日
                  刑事第十六庭  法  官  羅立德
以上正本證明與原本無異。
如不服本判決應於收受送達後10日內向本院提出上訴書狀，並應
敘述具體理由；其未敘述上訴理由者，應於上訴期間屆滿後20日
內向本院補提理由書（均須按他造當事人之人數附繕）「切勿逕
送上級法院」。
                                書記官  鄭淑丰
中    華    民    國    99    年    12    月    17    日
附錄本案論罪科刑法條全文：
刑法第277 條條第1 項：
傷害人之身體或健康者，處3 年以下有期徒刑、拘役或1 千元以
罰金。
刑法第354條：
毀棄、損壞前2 條以外之他人之物或致令不堪用，足以生損害於
公眾或他人者，處2 年以下有期徒刑、拘役或5 百元以下罰金。

司法院資訊處製作；財團法人民間司法改革基金會備份。
